【裁判字號】    98,交上訴,106
【裁判日期】    980930
【裁判案由】    公共危險等
【裁判全文】
臺灣高等法院刑事判決               98年度交上訴字第106號
上  訴  人
即  被  告  丙○○
選任辯護人  羅啟恆  律師
上列上訴人因公共危險案件，不服臺灣基隆地方法院98年度交訴
字第12號，中華民國98年6月9日第一審判決（起訴案號：臺灣基
隆地方法院檢察署97年度偵字第2485號），提起上訴，本院判決
如下：
    主  文
上訴駁回。
    事  實
一、丙○○於民國（下同） 97年5月30日晚間11時30分許與一女
    子， 在黃莛芳所經營位於基隆市○○區○○路358號「傻大
    姐」餐廳用餐完畢要離開，並坐上停放在基隆市○○區○○
    路362號某潛水用品店前之機車專用道上， 由丙○○所駕駛
    之車號HY－4376號自用小客車欲離去之際，丙○○本應注意
    駕駛人於起駛前應注意前後左右有無障礙或車輛行人，並應
    讓行進中之車輛行人優先通行，而依當時天候有雨，光線係
    屬夜間有照明，道路並無缺陷及障礙物，視距良好等情狀觀
    之，丙○○並無任何不能注意或防止之情事，適有乙○○騎
    乘車號P2P－673號普通重型機車，沿上開機車專用道往臺北
    縣瑞芳鎮方向行駛時，因發現上開自用小客車佔據機車專用
    道，遂往該車左方駛入一般車道內繼續行駛，而丙○○應注
    意能注意竟疏未注意位於該車左側之車道上有無其他應讓行
    之行進中車輛，即突然自路旁駛出，乙○○見狀急欲閃避致
    滑倒而人車倒地，並受有右肘挫擦傷（2×6公分）、右膝挫
    傷（2×2公分）、右小腿挫傷（2×5公分）、右踝挫擦傷（
    2×3公分）及左踝挫擦傷（2×2公分）之傷害；丙○○明知
    其已肇事致乙○○受有傷害，竟仍未停留現場以協助救護，
    並等候警員前來處理，竟仍駕車離去而逃逸；適有丁○○因
    發現乙○○倒地遂上前攙扶之，並立即記下上開自用小客車
    之車號，經乙○○表示該車即為肇事車輛後，隨即報警處理
    ；經警據報前往現場，並將乙○○送醫救治，再依乙○○所
    述及丁○○記下之車號循線通知丙○○前來說明，始悉上情
    。
二、案經乙○○訴由基隆市警察局第二分局報告台灣基隆地方法
    院檢察署檢察官偵查起訴。
    理  由
壹、證據能力
一、刑事訴訟法第159條第1項規定「被告以外之人於審判外之言
    詞或書面陳述，除法律有規定者外，不得作為證據」，係以
    被告以外之人於審判外之陳述，屬於傳聞證據，違背直接審
    理及言詞審理原則，且無法確保當事人之反對詰問權，影響
    程序正義之實現，故除法律有特別規定， 例如同法第159條
    之1至第159條之5等規定外，原則上應認無證據能力。 惟刑
    事訴訟法第159條之5明定：「被告以外之人於審判外之陳述
    ，雖不符前4條之規定， 而經當事人於審判程序同意作為證
    據，法院審酌該言詞陳述或書面陳述作成時之情況，認為適
    當者，亦得為證據。當事人、代理人或辯護人於法院調查證
    據時，知有第159條第1項不得為證據之情形，而未於言詞辯
    論終結前聲明異議者，視為有前項之同意。」其立法理由在
    於傳聞證據未經當事人之反對詰問，乃排斥其證據能力。惟
    當事人如放棄對證人之反對詰問權，於審判程序表示同意該
    等傳聞證據可作為證據，此時，法院除認該傳聞證據欠缺適
    當性外，自可承認其證據能力。再者，當事人、代理人或辯
    護人於調查證據時，知有刑事訴訟法第159條第1項不得為證
    據之情形，卻表示「對於證據調查無異議」或「無意見」等
    意思，而未於言詞辯論終結前聲明異議者，應視為已有將該
    等傳聞證據採為證據之同意（刑事訴訟法第159條之5立法理
    由參照）。
二、經查：證人即告訴人乙○○及證人丁○○於警詢及偵查中之
    證言，均屬被告以外之人於審判外之陳述，性質上屬傳聞證
    據，然因原審及本院於審理期日調查證據時，均提示上開證
    人於警詢及偵查中之證言，並告以其要旨，讓公訴人、被告
    及辯護人表示意見，渠等皆知有刑事訴訟法第159條第1項不
    得為證據之情形，仍皆表示「無意見」等意思，而未於言詞
    辯論終結前聲明異議，自應視為已有將該等傳聞證據採為證
    據之同意，且上述證據並非非法取得，本院審酌該言詞陳述
    作成之情況，認為適當。又在偵查中向檢察官所為之陳述，
    並無顯有不可信之情況。 且在原審及本院均有傳該2證人供
    被告及辯護人反對詰問，完成證人之詰問程序，依刑事訴訟
    法第159條之5及第159條之1第2項之規定， 各該證人於警詢
    及偵查中之證言，應有證據能力，而可採為認定被告犯罪事
    實之證據。 至於被告選任之辯護人於98年8月28日所具調查
    證據狀，指稱證人乙○○於97年5月31日警詢時供稱：「 我
    當時不知道有沒有撞到對方車輛，我因要閃避就車子滑倒於
    路面」（偵查卷29頁），而於偵查時改稱其機車右邊車體遭
    被告撞到（偵查卷41頁），於原審又稱「他應該有碰到我，
    我才會跌倒」，前後證詞嚴重矛盾；及證人丁○○於偵查中
    證稱：「車頭是斜的，還是正的，我現在已經不敢確定」，
    於原審改稱其聽到碰撞聲並轉頭看時，被告自小客車的車頭
    是斜的云云，也前後證詞矛盾。乃對警詢及偵查中證據證明
    力之指摘，並非對證據能力之聲明異議，並此敘明。
貳、實體方面
一、訊據上訴人即被告丙○○雖矢口否認犯行，辯稱：「那天我
    去基隆市○○區○○路358號「傻大姐」餐廳吃飯，將伊車
    停在該餐廳前面，因前面停滿車子，那天下雨，我去開車時
    ，我有先打方向燈，我的車根本沒有動，就看到被害人的機
    車滑倒在我的車子左後方，而被害人滑倒在我車子前輪的地
    方，她爬起後去牽她的車子，然後我就把車開走了，我認為
    不是我的問題，所以就開走了，我見她牽車子，就認定是她
    自己滑倒，並不是我的過錯，我開走後約過5分鐘， 有回頭
    去看」云云。惟查：
  (一)上揭事實，業據告訴人乙○○於警詢、檢察官偵查及原審審
    理時指述綦詳，復有道路交通事故現場圖暨調查報告表(一)(二)
    、談話紀錄表、自首情形紀錄表、道路交通事故照片10張、
    告訴人受傷之診斷證明書足資佐證。
  (二)證人丁○○於原審審理時證稱：「我當時正在玩電玩，我聽
    到摩托車倒地的聲音，我出去後就看到乙○○跌倒在地，她
    告訴我是被告撞到她跑掉了，我是見到機車在前；汽車在後
    ，兩車距離不到1台機車的距離， 機車是在汽車的左前方，
    我看到的時候，那輛汽車就慢慢開出去，沒回來看，也沒有
    做什麼，是告訴人跟我講說，那輛車撞到伊跑掉了，我有大
    概抄了一下他的車牌號碼，後來我就問她，妳有沒有怎樣，
    後來又看到那輛車慢慢駛回來」、「我當時目睹的位置距離
    車禍地點大約10公尺左右，那個時候，車子已經在路中了，
    就是車道的中間，我看到那一輛車在她旁邊慢慢的開過去，
    我第一眼看到的時候，車子已經慢慢移動了」等語。此與其
    於檢察官偵查時證稱：「當時我坐在店裡，聽到外面傳來碰
    的一聲，我轉頭過去看，就看到告訴人坐在地上，機車在告
    訴人的旁邊，機車是倒在地上，是左側著地還是右側著地，
    我不記得了，有一輛自小客車在機車的右邊，車頭是斜的還
    是正的我已不確定，我走到店門口，該自小客車就慢慢駛離
    ，當時我不確定是不是開走的車，我就先將車牌記下，我去
    扶告訴人時，告訴人跟我說撞到的車跑掉了，就是剛才那一
    輛自小客車，後來我就報警」、「我看到時，機車已經倒在
    自小客車左側，我要過去看時，該自小客車就開始緩緩的開
    走，當時我聽到碰撞聲並轉頭看時，該自小客車車頭應該是
    斜的」等語（偵查卷46頁）。至於被告之車頭是正的或斜的
    ，證人丁○○於偵查中先證稱無法確定，嗣證稱車頭應該是
    斜的，固先後所證不符。但依證人所述，聽到碰撞聲並轉頭
    看時，該自小客車已經在路中。則車頭是斜的或正的，並不
    影響被告已經將其車子移動到路中之事實。足見告訴人人車
    倒地時，該自小客車已經移動，並非被告所稱，車子根本沒
    有動。
  (三)證人即告訴人乙○○於警詢之談話紀錄表證稱：「肇事地點
    突然有一輛自小客車從路邊起駛出來，我當時不知道有沒有
    撞到對方車輛，我因要閃避就車子滑倒於路面」（偵查卷29
    頁）。於檢察官偵查時證稱：「當天雨下很大，我騎機車行
    經北寧路，看到一輛汽車停在機車專用道上，我要繞過該車
    ，所以就從該車的左邊騎，在經過該車旁時，該車突然啟動
    ，我的機車右邊車體被該車撞到，我就倒地，我機車是倒在
    對方車子的前面，對方並沒有下車，且還開車離開，在撞到
    後離開前還有停了一下．．」、「．．自小客車就突然轉出
    來，我記得應該是自小客車的左前輪碰到我的機車．．當時
    我很害怕所以才會跟交通警察說不知有無撞到對方車輛」（
    偵查卷41、47頁）；於原審審理時證稱：「因為我騎在機車
    道，被告的車就停在我前方的機車道上，所以我就向左閃避
    ，我只記得被告是有打方向燈，當時我的機車是在被告車的
    左後輪附近，那天雨下得很大，我不知道被告有無看到我，
    被告的車出來後，我就跌倒了」、「（問：你能否確認被告
    的車有撞到你的機車）被告有碰到我，那天雨真的很大，我
    的時速很慢，他應該有碰到我，我才會跌倒」、「（問：你
    跌倒之後，被告有無看見你跌倒，他如何反應？）有，他窗
    戶有搖下來，他有看到，他看了一下，就開走了」等語。是
    以證人乙○○於警詢時證稱不知伊之機車有無被撞到，於檢
    察官偵查時證稱，機車右邊車體被該車撞到等語；於原審審
    理時證稱，他應該有碰到我，我才會跌倒。乙○○先後所證
    關於其機車與自小客車有無碰撞一節，固先後所證不符，其
    並無法確定是否遭被告撞擊而跌倒。然從現場圖路面無煞車
    痕、刮地痕、碎片、落土等跡證及告訴人之重機車右側車身
    有倒地摩擦痕以觀，縱如被告所供稱，並未撞到告訴人，然
    造成告訴人人車倒地，肇事當時，被告之車子已在路中，已
    據證人丁○○於偵查中證稱屬實，已如前述。顯然肇事時，
    被告已將車子由路邊駛出，未讓左側行進中之乙○○重機車
    先行，致乙○○騎乘重機車閃煞不及而滑倒之情況。且本件
    送請鑑定結果，亦認自小客車由路邊駛出，未讓左側行進中
    之重機車先行，致乙○○駕駛重機車煞閃不及自行倒地肇事
    ，上述可能性較大，有違道路交通安全規則第89條第1項第6
    款之規定，此有97年11月12日基宜鑑字第0975002364號臺灣
    省基宜區車輛行車事故鑑定委員會函附之分析意見書在卷可
    參（偵查卷57頁）。按「行車前應注意事項依左列規定：六
    、起步前應顯示方向燈，注意前後左右有無障礙或車輛行人
    ，並應讓行進中之車輛行人優先通行。」，道路交通安全規
    則第82條第1項第2款定有明文，是以被告應注意能注意，竟
    疏於注意，致告訴人乙○○受有如事實欄所載之傷害，足認
    被告確有過失，且其過失情節與告訴人所受之傷害，有相當
    因果關係至明。
  (四)被告雖辯稱伊將車子停在基隆市○○路358號海產店前， 未
    停在北寧路362號前云云。 惟查證人丁○○於偵查中證稱：
    「事發地點是在我店的正對面，是一家潛水用品店前」，證
    人乙○○於偵查中也證稱：「事發現場確實是在一家潛水用
    品店的前面」（偵查卷47頁），被告此部分所辯自不足採信
    ，應認被告係將其車子停在北寧路362號潛水店前，而非358
    號海產店前。
  (五)又依證人即告訴人乙○○、證人丁○○於檢察官偵查時及原
    審審理時如上證述，當時被告有將窗戶搖下來，看了一下，
    然後就開走了，證人丁○○並記下車號，並報警處理，此有
    證人丁○○所書寫HY－4376克萊斯勒之估價單在卷可稽（見
    偵卷第18頁）。 而依附卷97年5月31日道路交通事故談話紀
    錄表所載，肇事逃逸，姓名待查，並無被告之談話紀錄表（
    見偵卷第28頁），而被告於原審準備程序時，亦不否認開走
    後約過5分鐘，有回頭去看，足認被告當時已認識到告訴人
    之跌倒，與自己行為脫離不了關係，才又回頭去看，然仍未
    留在現場，將告訴人送醫，等候警察到場處理。按「汽車駕
    駛人，駕駛汽車肇事致人受傷或死亡，應即採取救護或其他
    必要措施，並向警察機關報告不得駛離；違者吊扣其駕照三
    個月至六個月；逃逸者，吊銷駕駛執照。」道路交通管理處
    罰條例第62條第1項定有明文， 被告駕駛汽車肇事致人受傷
    ，未留在現場，採取救護之必要措施，亦未向警察機關報告
    ，有違上開規定，是認被告有肇事逃逸之事實。
  (六)綜上所述，被告所辯，均係卸責之詞，不足採信，本案事證
    明確，犯行洵堪認定，應依法論科。
二、核被告所為，係犯刑法第284條第1項前段之過失傷害及第18
    5條之4之肇事逃逸罪。其所犯2罪，係分別起意， 其構成要
    件有異，應予分論併罰。又刑法第185條之4之肇事逃逸罪，
    係立法擴張刑法第294條第1項遺棄罪之適用範圍。被告駕駛
    動力交通工具肇事，致人受傷而逃逸，固犯上述第185條之4
    之肇事逃逸罪。若被害人受傷而成為無自救力之人，依法即
    應予以保護，被告竟遺棄而不顧，則另犯有刑法第294條第1
    項之遺棄罪。被告所犯刑法第185條之4之肇事逃逸罪與同法
    第294條第1項之遺棄罪，依司法實務之見解，認係一駕車離
    去之行為，同時觸犯數罪，為想像競合犯，應從一重之肇事
    逃逸罪處斷（最高法院89年度台上字第6514號判決參照）。
    惟觀之本案被害人乙○○之前述傷勢不重，尚能於跌倒後，
    自行站立爬起來，並牽機車到路旁，其尚未至無自救力之人
    甚明，自無上述遺棄罪之適用，併予指明。
三、原審以被告罪證明確，而適用刑法第284條第1項、 第185條
    之4、第41條第1項前段，並審酌被告之品行、生活狀況、智
    識程度、犯罪之動機、目的、被害人所生之傷害、犯後之態
    度，衡量被告是否應施予刑罰並使之入監獄執行，應依刑罰
    理論及刑事政策而加以考量，有無施以監獄之教化，以使其
    再社會化之必要性，慮及被告迄今尚未與被害人達成和解等
    情，分別量處被告丙○○因過失傷害人，處拘役伍拾日，如
    易科罰金，以新台幣貳仟元折算壹日；又駕駛動力交通工具
    肇事，致人受傷而逃逸，處有期徒刑陸月，如易科罰金，以
    新台幣壹仟元折算壹日。
四、經核原判決上開認事用法，洵無違誤，量刑亦屬妥適。被告
    上訴意旨以：(一)依證人丁○○之證詞並無法證明告訴人倒地
    時，被告之車頭是斜的還是正的，即被告是否已將自小客車
    自路旁駛出；(二)告訴人乙○○於偵查中證稱伊機車右邊車體
    遭被告撞到，於原審改稱「他（指被告）應該有碰到我，我
    才會跌倒」，於警詢談話紀錄供稱：「我當時不知道有無撞
    到對方車輛」，先後所供不符，不足採信。(三)原審僅以假設
    情況認係因被告突自路旁駛出才致告訴人滑倒，自有不當；
    被害人倒地非被告所造成，被告主觀上自無肇事逃逸之故意
    云云。惟查：
  (一)被害人於警詢時證稱：「當時我看到前方一台自小客停放於
    機車道上，我當時要閃躲前方車輛而往該車左方繞道行駛．
    ．．，而該車突然也由左方行駛出來，我閃避不及遭該車撞
    倒地面」（見偵卷第10頁）；於原審審理時亦稱：「我的機
    車頭過了被告車子的左後輪，我才跌倒」、「（你看到他打
    方向燈的時候，他的車有沒有開出來？）有」（見原審卷第
    41頁）；證人丁○○於偵訊時亦證稱：「我記得汽車在前，
    機車在後，車子是倒在汽車左側」等語（見偵卷第46頁）；
    況被告於警詢時辯稱：「．．．該機車女騎士跌倒在我車輛
    左前輪旁，機車倒在我車輛左後側」（見偵卷第7頁）； 於
    原審審理時辯稱：「．．．等到她要過的時候，我就已經有
    打方向燈了，我才開始移動，結果她到我車後方就跌倒了」
    、「（跌倒了，那車子在哪裡？）車子一樣在我車後面，然
    後我開窗戶看」、「．．．．車在後面，人在我前輪旁，我
    還開窗戶看．．．，後來我就開走了，後來我越想越不對，
    因為去年我女兒也發生過一次，就是假車禍，我想想不對就
    回頭來看，我回頭看」等語（見原審卷第43、44頁），足認
    被害人係於行駛經過被告車子之際，因被告車子突然移動，
    為閃避被告之車子，所騎乘之機車始滑倒於被告之車子旁邊
    。否則如被告未起動車子，何以被害人會如被告警詢所說跌
    倒在伊自小客車之左前輪旁，機車倒在伊車輛左後側，被告
    所辯及上訴意旨堅稱其車輛尚未起動云云，自不足取。
  (二)乙○○先後所證關於其機車與自小客車有無碰撞一節，固先
    後所證不符，其並無法確定是否遭被告撞擊而跌倒。然從現
    場圖路面無煞車痕、刮地痕、碎片、落土等跡證及告訴人之
    重機車右側車身有倒地摩擦痕以觀，縱如被告所供稱，並未
    撞到告訴人，然造成告訴人人車倒地，肇事當時，被告之車
    子已在路中，已據證人丁○○於偵查中證稱屬實，已如前述
    。顯然肇事時，被告已將車子由路邊駛出，未讓左側行進中
    之乙○○重機車先行，致乙○○騎乘重機車閃煞不及而滑倒
    之情況。
  (三)被告之車頭是正的或斜的，證人丁○○於偵查中先證稱無法
    確定，嗣證稱車頭應該是斜的，固先後所證不符。但依證人
    所述，聽到碰撞聲並轉頭看時，該自小客車已經在路中。則
    車頭是斜的或正的，並不影響被告已經將其車子移動到路中
    之事實。至被告之辯護人於本院再聲請傳喚證人即現場處理
    之警員甲○○及證人乙○○、丁○○，3證人之證詞， 並無
    對被告為有利之證詞。
  (四)又刑法第一百八十五條之四之肇事致人死傷逃逸罪，則以處
    罰肇事後逃逸之駕駛人為目的，俾促使駕駛人於肇事後能對
    被害人即時救護，以減少死傷，是該罪之成立祇以行為人有
    駕駛動力交通工具肇事，致人死傷而逃逸之事實為已足，至
    行為人之肇事有否過失，則非所問（最高法院93年台上第55
    99號），本件被告既曾搖下車窗並看見被害人滑倒在其車子
    旁，嗣後尚因懷疑係假車禍而掉頭回到現場看情況，縱認被
    告認其對被害人滑倒一事無過失，但被告主觀上對自己之行
    為「可能」已造成被害人跌倒一事既有所認知，卻仍逕自逃
    離現場，自無解其肇事逃逸之犯行。而證據之取捨與證據之
    證明力如何，均屬事實審法院得自由裁量、判斷之職權，茍
    其此項裁量、判斷，並不悖乎通常一般人日常生活經驗之定
    則或論理法則，又於判決內論敘其何以作此判斷之心證理由
    者，即不得任意指摘其為違法。茲原判決已詳敘就卷內證據
    調查之結果，而為綜合判斷、取捨，其得心證的理由已說明
    甚詳，且所為論斷從形式上觀察，亦難認有違背經驗法則、
    論理法則，或有其他違背法令之情形，自不容任意指為違法
    。被告提起上訴，仍執前開情詞而為爭執，並對於原審取捨
    證據及判斷其證明力職權之適法行使，仍持己見為不同之評
    價，而砌詞指摘原判決不當，自難認有理由，應予以駁回。
據上論斷，應依刑事訴訟法第368條，判決如主文。
本案經檢察官張啟彬到庭執行職務。
中    華    民    國    98    年    9    月    30    日
                  刑事第十一庭  審判長法  官  張連財
                                      法  官  楊照男
                                      法  官  吳啟民
以上正本證明與原本無異。
公共危險罪部分如不服本判決應於收受送達後10日內向本院提出
上訴書狀，其未敘述上訴之理由者並得於提起上訴後10日內向本
院補提理由書（均須按他造當事人之人數附繕本）「切勿逕送上
級法院」。
其餘不得上訴。
                                     書記官  初玲玲
中    華    民    國    98    年    9     月    30    日
附錄：本案論罪科刑法條全文
中華民國刑法第284條（過失傷害罪）
因過失傷害人者，處6月以下有期徒刑、拘役或5百元以下罰金，
致重傷者，處1年以下有期徒刑、拘役或5百元以下罰金。
從事業務之人，因業務上之過失傷害人者，處1年以下有期徒刑
、拘役或1千元以下罰金，致重傷者，處3年以下有期徒刑、拘役
或2千元以下罰金。
中華民國刑法第185條之4（肇事逃逸罪）
駕駛動力交通工具肇事，致人死傷而逃逸者，處6月以上5年以下
有期徒刑。


司法院資訊處製作；財團法人民間司法改革基金會備份。
